ACORDAO-COMPLETO-2448893

ACÓRDÃO 6806/2021 ATA 13/2021 - SEGUNDA CÂMARA

VISTOS, relatados e discutidos estes autos de tomada de contas especial que tratam, nesta fase processual, de recurso de reconsideração interposto por Francisco de Assis Silva em face do Acórdão 5395/2020-TCU-Segunda Câmara, que julgou irregulares suas contas em decorrência de irregularidades apontadas na prestação de contas dos recursos oriundos do Convênio 915/2008, celebrado entre o Município de Santana dos Matos/RN e o Ministério do Turismo para a implementação do projeto intitulado "1º ForróMatos, o Arraiá da Gente". 
ACORDAM os Ministros do Tribunal de Contas da União, reunidos em sessão da 2ª Câmara, ante as razões expostas pelo relator e com fundamento nos arts. 32 e 33 da Lei 8.443/1992, em:
9.1. conhecer do recurso de reconsideração apresentado por Francisco de Assis Silva e negar-lhe provimento; 
9.2. dar ciência desta deliberação ao recorrente, com a informação de que o inteiro teor desta deliberação, bem como do relatório e do voto que a fundamentam, está disponível para consulta no endereço www.tcu.gov.br/acordaos.

Recurso de reconsideração em tomada de contas especial instaurada por irregularidades detectadas na prestação de contas de convênio destinado à implementação do projeto intitulado 1º ForróMatos, o Arraiá da Gente.

Segunda Câmara

Município de Santana do Matos - RN.

3. Recorrente: Francisco de Assis Silva (XXX.045.004-XX).

13.1. Ministros presentes: Bruno Dantas (Presidente), Augusto Nardes, Aroldo Cedraz, Raimundo Carreiro e Jorge Oliveira (Relator).
13.2. Ministro que não participou da votação: Bruno Dantas.
13.3. Ministros-Substitutos presentes: Marcos Bemquerer Costa e André Luís de Carvalho.

JORGE OLIVEIRA

Ministro Augusto Nardes.

Adoto como relatório a instrução elaborada na Secretaria de Recursos (Serur) , cujas conclusões foram acolhidas pelos dirigentes da unidade técnica:
"INTRODUÇÃO
1. Trata-se de recurso de reconsideração interposto por Francisco de Assis Silva (peças 117, 122) , então prefeito do Município de Santana do Matos/RN (gestões de 2005-2008 e 2009-2012) , contra o Acórdão 5395/2020-TCU-Segunda Câmara (peça 106) , de relatoria do Ministro Augusto Nardes, com o seguinte teor:
'ACORDAM os Ministros do Tribunal de Contas da União, reunidos em Sessão da Segunda Câmara, ante as razões expostas pelo Relator, em: 
9.1. considerar revel, para todos os efeitos, o responsável Francisco de Assis Silva, Prefeito do Município de Santana do Matos/RN nas gestões 2005-2008 e 2009-2012, dando-se prosseguimento ao processo, com fulcro no art. 12, § 3o, da Lei 8.443/1992; 
9.2. julgar irregulares, nos termos dos arts. 1o, inciso I, 16, inciso III, alínea 'c', da Lei 8.443/1992, c/c os arts. 19 e 23, inciso III, da mesma Lei, e com os arts. 1o, inciso I, 209, inciso III, 210 e 214, inciso III, do Regimento Interno/TCU as contas do responsável Francisco de Assis Silva, condenando-o ao pagamento das importâncias a seguir especificadas, atualizadas monetariamente e acrescidas dos juros de mora, calculadas a partir das datas discriminadas até¿ a data da efetiva quitação do débito, fixando-lhe o prazo de 15 (quinze) dias, para que comprove, perante o Tribunal, o recolhimento das referidas quantias aos cofres do Tesouro Nacional, nos termos do art. 23, inciso III, alínea 'a', da citada lei, c/c o art. 214, inciso III, alínea 'a', do Regimento Interno: 
 Data de ocorrência Valor histórico
 6/8/2008 R$ 110.000,00
9.3. autorizar, desde logo, a cobrança judicial da dívida, caso não atendida a notificação, na forma do disposto no art. 28, inciso II, da Lei 8.443/1992; 
9.4. autorizar, desde logo, se requerido, com fundamento no art. 28, inciso I, da Lei 8.443/1992, c/c o art. 217, §§ 1o e 2o, do Regimento Interno, o parcelamento da dívida em até¿ 36 (trinta e seis) parcelas, incidindo, sobre cada parcela, corrigida monetariamente, os correspondentes acréscimos legais, fixando-lhe o prazo de 15 (quinze) dias, a contar do recebimento da notificação, para comprovar, perante o Tribunal, o recolhimento da primeira parcela, e de 30 (trinta) dias, a contar da parcela anterior, para comprovar o recolhimento das demais parcelas, devendo incidir, sobre cada valor mensal, atualizado monetariamente, os juros de mora devidos, no caso do débito, na forma prevista na legislação em vigor, alertando o responsável de que a falta de comprovação do recolhimento de qualquer parcela importara¿ o vencimento antecipado do saldo devedor, nos termos do § 2o do art. 217 do Regimento Interno deste Tribunal; 
9.5. enviar cópia deste Acórdão, bem como do Relatório e do Voto que o fundamentam, a¿ Procuradoria da República no Estado do Rio Grande do Norte, nos termos do § 3o do art. 16 da Lei 8.443/1992, c/c o § 7o do art. 209 do Regimento Interno do TCU, para adoção das medidas cabíveis; 
9.6. enviar cópia deste Acórdão ao Ministério do Turismo, para ciência, informando-lhe que a presente deliberação, acompanhada do Relatório e do Voto que o fundamentam, esta¿ disponível para a consulta no endereço www.tcu.gov.br/acórdãos, além de esclarecer que, caso requerido, o TCU poderá¿ fornecer sem custos as correspondentes cópias de forma impressa.' 
HISTÓRICO
2. Trata-se de tomada de contas especial (TCE) instaurada pelo Ministério do Turismo (MTur) , em desfavor do Sr. Francisco de Assis Silva, então prefeito do município de Santana do Matos/RN à época dos fatos (gestões de 2005-2008 e 2009-2012) , em razão de irregularidades constatadas na prestação de contas dos recursos do Convênio 915/2008 (Siconv 629414) . A avença tinha por objeto incentivar o turismo por meio de apoio à implementação do projeto intitulado '1º ForróMatos, o Arraiá da Gente' (peça 14) , com vigência estipulada para o período de 27/6/2008 a 9/10/2008 (peça 18) . Para tanto, foram repassados R$ 110.000,00, com contrapartida municipal da ordem de R$ 3.400,00.
3. Na avaliação do tomador de contas, quanto à execução física, foi realizada a glosa de R$ 104.400,00, diante da ausência de elementos aptos a comprovar a realização das apresentações artísticas e da locação de parte dos itens contratados (Nota Técnica de Reanálise 159/2014 - peça 68) .
4. Em paralelo, a análise financeira apurou irregularidades tanto na contratação de serviços de locação de palco, iluminação, sonorização e gerador, como também na contratação das atrações artísticas (Nota Técnica de Reanálise 647/2012 - peça 65 - e Nota Técnica Financeira PGTUR 207/2017 - peça 69) .
5. No âmbito desta Corte, foi realizada a citação do responsável (peça 99, com AR à peça 100) , que, apesar de ter tomado ciência do ofício citatório, optou por não se manifestar nos presentes autos, sendo, portanto, considerado revel. 
6. Posto isso, o processo foi apreciado nos termos do Acórdão 5395/2020-TCU-Segunda Câmara (peça 106) , na forma transcrita no item Introdução.
7. Neste momento, o Sr. Francisco de Assis Silva interpõe recurso de reconsideração (peças 117 e 122) , o qual se passa a analisar. 
ADMISSIBILIDADE
8. Reitera-se o exame preliminar de admissibilidade (peça 118) , ratificado pela Exma. Sra. Ministra-Relatora Ana Arraes (peça 121) , que concluiu pelo conhecimento do recurso, suspendendo-se os efeitos dos itens 9.2 e 9.3 do Acórdão 5395/2020-TCU-Segunda Câmara. 
MÉRITO 
9. Delimitação 
9.1. Constitui objeto do recurso analisar se a condenação do recorrente é indevida (peça 31) .
10. Da análise da adequação da condenação do responsável 
10.1. O recorrente defende que não é devida sua condenação nos presentes autos, visto que o objeto foi devidamente realizado e não ha¿ indícios da ocorrência de má-fé, dolo, mas apenas erros de ordem formal. Sua tese fundamenta-se nos seguintes argumentos:
a) o evento foi realizado e devidamente comprovado, tendo atingido a finalidade a que se destinava. E sua realização não foi impugnada pelo Ministério do Turismo, sendo que até mesmo o TCU reconheceu sua execução, tendo apenas questionado o fato de não existirem fotos que comprovem a locação de grupo gerador e banheiros químicos, apesar de haver nos autos notas fiscais das empresas atestando e comprovando a realização do serviço contratado (peça 117 e 122, p. 2) ;
b) é inadmissível que o TCU, mesmo tendo certeza de que os recursos financeiros foram devidamente utilizados, determine a restituição integral dos valores (peça 117 e 122, p. 3) ;
c) julgados anteriores do TCU com a mesma temática decidiram tão somente aplicar multa ao gestor, sem imputação de débito (Acórdão 660/2016-TCU-Primeira Câmara, 5.662/2014-TCU-1ª Câmara, 5.070/2014-TCU-1ª Câmara) (peça 117 e 122, p. 3-5, 7-9) ;
d) o Poder Judiciário consolidou jurisprudência no sentido de exigir a comprovação de dolo por parte do gestor para que possa haver a condenação em débito (peça 117 e 122, p. 6) ;
e) em situações semelhantes, o TCU vem adotando o entendimento do Acórdão 96/2008-TCU-Plenário, que a justa causa seria requisito essencial para ação de reparação por danos causados. Posto isso, não há como assegurar, tendo em vista a documentação trazida aos autos, que tenha havido alguma irregularidade na aplicação dos recursos em tela ou qualquer lesão ao erário (peça 117 e 122, p. 6) ;
f) deveria o TCU ter especificado a conduta do recorrente que, segundo seu entendimento, configuraria a hipótese legal prevista no dispositivo por ele mencionado (peça 117 e 122, p. 6-7) ;
g) não se mostra razoável que o recorrente tenha que devolver a integralidade dos recursos, quando há provas contundentes de que a verba foi utilizada para o fim proposto e que as falhas discutidas se revestem de caráter meramente formal (peça 117 e 122, p. 7) ;
h) não houve dolo ou má-fé, e sua conduta não feriu qualquer regra ou princípio ou gerou dano aos cofres públicos (peça 117 e 122, p. 7, 10) . 
Análise
10.2. Não assiste razão ao recorrente. As irregularidades constatadas pelo órgão repassador vão muito além da mera ausência de fotografias, como afirma o ex-gestor. Conforme análise dos aspectos físico e financeiro da execução da avença, houve ressalvas relevantes que impediram a aprovação dos recursos. 
10.3. Nos termos do Parecer de Reanálise 1132/2011 (peça 52) , a execução física não foi plenamente comprovada, diante da ausência de elementos probantes aptos a atestar a efetiva realização das apresentações artísticas, bem como da locação de palco, gerador de energia e sanitários químicos. Diante disso, justificou-se a glosa de 95% dos recursos entregues, no valor de R$ 104.400,00. Tais conclusões foram corroboradas pelo Parecer de Reanálise 553/2012 (peça 58) e Nota Técnica de Reanálise 159/2014 (peça 68) . 
10.4. No tocante à análise financeira, conforme a Nota Técnica de Reanálise 647/2012 (peça 65) e Nota Técnica Financeira 207/2017 (peça 69) , foram também levantadas diversas irregularidades que impediram a aprovação do convênio em tela, a saber: 
a) contratação dos serviços de locação de palco, iluminação, sonorização e gerador por dispensa de licitação com fulcro no art. 24, IV, da Lei 8.666/1993, não sendo encaminhada justificativa com embasamento legal, justificativa de preço, termo de ratificação da dispensa e cópia da publicação da dispensa na Imprensa Oficial. Além disso, a realização de evento não se enquadra entre os casos de emergência ou de calamidade pública, caracterizada urgência de atendimento de situação que possa ocasionar prejuízo ou comprometer a segurança de pessoas, obras, serviços, equipamentos e outros bens, públicos ou particulares; 
b) contratação das atrações artísticas por inexigibilidade de licitação, fundamentadas no art. 25, III, da Lei 8.666/1993, sem o encaminhamento de justificativa com embasamento legal, justificativa de preço, termo de ratificação da dispensa e cópia da publicação da dispensa na Imprensa Oficial. Importa ressaltar que nas três propostas de preços apresentadas ha¿ previsão de contratação de bandas musicais, descaracterizando a inviabilidade de competição necessária para afastar a licitação; 
c) falta de documentação relativa aos contratos de exclusividade entre as atrações musicais e seus respectivos empresários exclusivos, devidamente registrados em cartório, cópias dos contratos de cessão de direitos autorais entre os representantes exclusivos e a empresa contratada, com reconhecimento de firma, e recibos demonstrando o valor recebido como cache¿, com reconhecimento de firma, necessários para a aplicação da hipótese de inexigibilidade prevista no inciso III do art. 25 da Lei 8.666/1993, na contratação de artistas consagrados, por meio de intermediários ou representantes; 
d) ausência de documentação relativa à contratação dos serviços de locação de banheiros químicos, não sendo possível identificar se a contratação foi precedida de certame licitatório ou se houve contratação por dispensa com base em uma suposta emergência ou calamidade pública, como na contratação dos serviços de estrutura; 
e) ausência de comprovantes de pagamento a fornecedores, em que constem os nomes dos beneficiários, números das agências e contas bancárias em que foram efetuados os créditos; e 
f) falta de declaração do convenente acerca da gratuidade ou não dos eventos apoiados com recursos do convênio e, em caso de cobrança de valores, a destinação da verba eventualmente arrecadada. 
10.5. Diante dos elementos expostos, resta clara a responsabilidade do ex-gestor pela não comprovação da regular execução da avença. Cumpre ressaltar que a jurisprudência pacífica nesta Corte de Contas atribui ao responsável o dever de prestar contas da integralidade das verbas federais repassadas. Cabe ao gestor o ônus da prova da boa e regular aplicação desses recursos, por meio de documentação consistente.
10.6. Tal entendimento encontra fundamento na própria Constituição Federal, artigo 70, parágrafo único, que dispõe que 'Prestará contas qualquer pessoa física ou jurídica, pública ou privada, que utilize, arrecade, guarde, gerencie ou administre dinheiros, bens e valores públicos ou pelos quais a União responda, ou que, em nome desta, assuma obrigações de natureza pecuniária', e no art. 93 do Decreto-lei 200/1967, segundo o qual, 'Quem quer que utilize dinheiros públicos terá de justificar seu bom e regular emprego na conformidade das leis, regulamentos e normas emanadas das autoridades competentes'. Nesse sentido são os Acórdão 6553/2016-TCU-Primeira Câmara, relator Ministro Walton Alencar Rodrigues; 3.587/2017-TCU-2ª Câmara, relator Ministro Aroldo Cedraz; e 2.610/2016-TCU-Plenário, relator Ministro Bruno Dantas.
10.7. Ademais, a Instrução Normativa STN 1/1997 é clara ao considerar que a prestação de contas é composta tanto pela análise técnica, como também pela financeira, cabendo, assim, a aprovação sob ambos os aspectos, conforme preceitua o parágrafo 1º do art. 31, in verbis:
'§ 1º A prestação de contas parcial ou final será analisada e avaliada na unidade técnica responsável pelo programa do órgão ou entidade concedente que emitirá parecer sob os seguintes aspectos:
I - técnico - quanto à execução física e atingimento dos objetivos do convênio, podendo o setor competente valer-se de laudos de vistoria ou de informações obtidas junto a autoridades públicas do local de execução do convênio;
II - financeiro - quanto à correta e regular aplicação dos recursos do convênio.'
10.8. No caso em tela, além da não comprovação de 95% da meta física, restou clara a inadequação da prestação de contas quanto à vertente financeira do convênio, o que justificou a impugnação da totalidade das despesas, em linha com o que determina a legislação que rege a matéria. 
10.9. Nesse sentido, a jurisprudência desta Corte de Contas é clara quanto à necessidade de se comprovar, mediante documentação ilibada, não somente a regular execução da avença, mas também o indispensável nexo causal entre os recursos por ele geridos e os documentos de despesas aptos a confirmar o custeio, com recursos da União, dos bens adquiridos no ajuste, o que não ocorreu no caso em análise. A mera execução física do objeto ou de parte dele não comprova o regular emprego dos recursos de convênio firmado com a União (Acórdão 7200/2018-TCU-Segunda Câmara, relator Ministro Marcos Bemquerer; 9.544/2017-TCU-2ª Câmara, relator Ministro Augusto Nardes; 6.098/2017-TCU-1ª Câmara, relator Ministro Benjamin Zymler; 5.170/2015-TCU-1ª Câmara, relator Ministro Walton Alencar Rodrigues) .
10.10. No âmbito desta Corte de Contas, o ex-prefeito foi regularmente citado, e, ao contrário do que alega o recorrente, a conduta questionada foi devidamente detalhada no Ofício 6426/2019-TCU/Secex-TCE, de 5/8/2019 (peça 99) , como segue: 
'Irregularidade: não comprovação da boa e regular aplicação dos recursos federais repassados pelo Ministério do Turismo por meio do Convênio 915/2008 firmado em 27/6/2008, tendo por objeto a implementação do projeto intitulado '1o Forro¿matos, o Arraia¿ da Gente', em virtude da impugnação total das despesas, decorrente de irregularidades na execução física e financeira do objeto e do não encaminhamento da documentação suficiente exigida para a prestação de contas do convênio; 
b) Condutas: 
b.1) no tocante a¿ execução física, não apresentar documentação que comprove a realização do objeto do convênio; 
b.2) no tocante a¿ execução financeira do convênio: 
b.2.1) realizar a movimentação financeira da conta corrente específica por meio de cheques, descumprindo a cláusula sétima do termo de convênio e impedindo a comprovação do imprescindível nexo de causalidade entre as execuções financeira e física do objeto do convênio; 
b.2.2) contratar artistas sem licitação ou mediante processo de inexigibilidade, sem identificação dos artistas contratados, sem apresentação de contratos de exclusividade registrados em cartório e sem comprovação do pagamento dos cachês aos artistas que se apresentaram, impedindo a comprovação do imprescindível nexo de causalidade entre as execuções financeira e física do objeto do convênio das despesas realizadas nessas contratações, no valor de R$ 87.600,00. 
Dispositivos violados: art. 63 da Lei 4320/1964, o art. 93, do Decreto Lei 200/1967, art. 50, §3o, da Portaria Interministerial 127/2008, Lei 8.666/1993, Lei 10.520/2002, Decreto 3.555/2000, Termo de Convênio e consoante entendimento firmado no Acórdão TCU 1.435/2017-Plena¿rio 
d) Nexo de Causalidade: As condutas descritas impediram comprovar a execução física do objeto e o estabelecimento do nexo causal entre as despesas efetuadas com os recursos recebidos por força do Convênio 915/2008 (peça 14) , que consistiria na efetiva comprovação da realização das despesas destinadas a¿ realização do evento; 
e) Evidências: Termo de convênio (peça 14) ; posicionamentos técnicos do MTur: Nota Técnica de Reanálise 647/2012 (peça 65) ; Nota Técnica de Reanálise 159/2014 (peça 68) ; contrato de prestação de serviços (peça 32, p. 1-3) ; notas fiscais (peça 34, p. 1; peça 36, p. 1; peça 38, p. 1) ; extrato bancário (peça 28, p. 2) ; recibos (peça 33, p. 2; peça 35, p. 2; peça 37, p. 2) ;' 
10.11. Quanto ao argumento de que julgados anteriores do TCU com a mesma temática teriam decidido de forma menos gravosa, cabe destacar que a análise procedida por este Tribunal leva em consideração as peculiaridades de cada caso concreto. Assim, percebe-se que os acórdãos mencionados pelo recorrente, e as respectivas irregularidades, não se assemelham plenamente à situação tratada nestes autos, não sendo possível, portanto, estender as conclusões daqueles julgados ao caso em tela. 
10.12. Em relação ao Acórdão 660/2016-TCU-Primeira Câmara, citado pelo ex-gestor, verifica-se que, ao contrário da situação discutida nesta TCE, naquele processo concluiu-se que o objeto do convênio havia sido contratado e concluído em sua totalidade, sem evidências de prejuízo ao erário. O mesmo se observa quanto aos Acórdão 5662/2014-TCU-Primeira Câmara e 5.070/2014-TCU-1ª Câmara, em que não havia nos autos questionamentos acerca da execução do objeto ou da comprovação do necessário nexo causal entre as despesas e os recursos federais despendidos. A título de exemplo, reproduz-se excerto do voto condutor do Acórdão 5070/2014-TCU-Primeira Câmara, replicado pelo recorrente em sua defesa (peça 117, p. 8) :
'Pelo exame dos autos, verifico que o evento objeto do convênio foi realizado, havendo o MTur aprovado a execução física do convênio, e que não há questionamentos a respeito do nexo de causalidade entre as despesas realizadas e a execução física do plano de trabalho ajustado.'
10.13. No tocante ao argumento de ausência de dolo, má-fé ou dano ao erário, cabe ressaltar que a Lei Orgânica do TCU prevê que o julgamento pela irregularidade das contas poderá se dar, dentre outros, pela prática de ato de gestão ilegal, bem como de ocorrência de dano ao erário decorrente de ato de gestão ilegítimo ou antieconômico (art. 16, III, 'b' e 'c', da Lei 8.443/1992) , condutas claramente demonstradas nestes autos. Vê-se que o dispositivo legal não requer vinculação entre as irregularidades que maculam as contas do gestor com supostos atos de improbidade administrativa por ele praticados.
10.14. O julgamento pela irregularidade das contas do responsável, com a consequente condenação para que ele promova o ressarcimento do dano ao erário, independe de ter havido ou não prática de ato de improbidade administrativa, bem como não é necessária a comprovação de conduta dolosa, bastando apenas a modalidade culposa. A jurisdição exercida pelo TCU tem assento constitucional e é conduzida de forma autônoma à persecução eventualmente realizada pelo Ministério Público, com base na Lei de Improbidade Administrativa. Não há amparo legal para condicionar o julgamento pela irregularidade de contas à ocorrência de ato de improbidade administrativa e à comprovação estrita de conduta dolosa (Acórdão 108523/2018-TCU-Primeira Câmara, relator Ministro Bruno Dantas; 1.000/2015-TCU-Plenário, relator Ministro Benjamin Zymler; 1.881/2014-TCU-2ª Câmara, relator Ministro José Jorge; 2.178/2013-TCU-2ª Câmara, relator Ministro Benjamin Zymler) .
10.15. A respeito do assunto, deve-se igualmente esclarecer que, no âmbito dos processos de sua competência, a responsabilidade dos jurisdicionados perante o TCU é de natureza subjetiva, caracterizada mediante a presença de simples culpa stricto sensu, sendo desnecessária a caracterização, conforme já mencionado, de conduta dolosa ou má-fé do gestor, bem como eventual aferimento de vantagens financeiras (locupletamento) . Desse modo, é suficiente a quantificação do dano, a identificação da conduta do responsável que caracterize sua culpa, seja por imprudência, imperícia ou negligência, e a demonstração do nexo de causalidade entre a conduta culposa (stricto sensu) e a irregularidade que ocasionou o dano ao erário. 
10.16. Por fim, cabe também destacar que o dever de indenizar os prejuízos ao erário permanece sujeito à comprovação de dolo ou culpa, sem qualquer gradação, como é de praxe no âmbito da responsabilidade aquiliana, inclusive para fins do direito de regresso (art. 37, § 6º, da Constituição Federal) . As alterações promovidas no Decreto-lei 4.657/1942 (Lei de Introdução às Normas do Direito Brasileiro - Lindb) pela Lei 13.655/2018, em especial a inclusão do art. 28, ou mesmo a regulamentação trazida pelo Decreto 9.830/2019, não provocaram modificação nos requisitos necessários para a responsabilidade financeira por débito (Acórdão 7982/2020-TCU-Primeira Câmara, 5.547/2019-TCU-1ª Câmara e 2391/2018-TCU-Plenário, todos da relatoria do Ministro Benjamin Zymler) . 
10.17. Pelo exposto, as razões recursais apresentadas não merecem acolhimento. 
11. Da análise da potencial prescrição 
11.1. Embora o recorrente não tenha apresentado qualquer alegação a respeito, a análise acerca de eventual prescrição se torna necessária, em razão do recente julgamento, pelo Supremo Tribunal Federal (STF) , do RE 636886 (tema 899 da repercussão geral) .
11.2. Assim, é importante mencionar que, nos processos de controle externo, matéria de ordem pública pode ser revista de ofício ou mediante provocação da parte por simples petição, independentemente de recurso (Acórdão 1160/2015-TCU-Plenário, relator Ministro Augusto Nardes) . De mesmo modo, ressalta-se que questões de ordem pública autorizam o órgão ad quem a julgar fora do que constas nas razões ou contrarrazões do recurso (Acórdão 690/2010-TCU-Plenário, relator Ministro Augusto Nardes) .
11.3. Os relevantes impactos do referido julgamento foram objeto de análise pela Secretaria de Recursos (Serur) nos autos do TC Processo 027.624-2018-8 (peças 151 e 153) , que, em síntese, adotou as seguintes premissas: 
a) pela jurisprudência até então vigente, a pretensão punitiva exercida pelo Tribunal de Contas estava sujeita à prescrição, regida pelos critérios fixados no Acórdão 1441/2016-TCU-Plenário. Já quanto ao débito, a ação de ressarcimento era considerada imprescritível, por expressa previsão do art. 37, § 5º, da Constituição Federal. No entanto, ao julgar o RE 636.886, o STF conferiu nova interpretação a esse dispositivo, fixando a tese de que 'é prescritível a pretensão de ressarcimento ao erário fundada em decisão de Tribunal de Contas';
b) embora o RE 636.886 tenha por objeto a execução de acórdão condenatório proferido pelo TCU, a interpretação adotada pelo STF do art. 37, § 5º, da Constituição Federal, afeta a ação de ressarcimento como um todo, abrangendo não só a execução, mas também a pretensão condenatória. E, ao contrário da decisão proferida no julgamento do Tema 897 (RE 852.475) , no Tema 899, relativo à atuação do Tribunal de Contas, a conclusão de que a pretensão de ressarcimento é prescritível foi estabelecida de forma categórica, sem ressalvar as condutas dolosas qualificáveis como atos de improbidade;
c) as pretensões punitiva e de ressarcimento devem observar o mesmo regime na atividade de controle externo, dado o objetivo comum da prescrição, de fixar prazo para o Tribunal de Contas agir, buscando caracterizar o ilícito, identificar seu autor, dimensionar as consequências da conduta (em especial, a quantificação do dano) e impor as consequências legais, independentemente do fato de tais consequências terem natureza punitiva ou ressarcitória;
d) o Código Civil e a Lei 9.873/1999 constituem as duas alternativas que, de forma mais consistente, polarizam os debates acerca do regime de prescrição a ser observado no processo de controle externo. Não obstante a relevância dos fundamentos utilizados no Acórdão 1441/2016-TCU-Plenário, favoráveis à aplicação do Código Civil, a Lei 9.873/1999 adota balizas usuais no âmbito do direito público, prevê causas de interrupção em tudo compatíveis com o processo de controle externo e já vem sendo utilizada pelo STF para limitar o exercício da pretensão punitiva pelo TCU, em decisões posteriores ao Acórdão 1441/2016-TCU-Plenário. Assim, até que sobrevenha norma específica, entende-se que a prescrição das medidas de ressarcimento a cargo do tribunal de contas deve observar o regime Lei 9.873/1999;
e) considerando, porém, que o acórdão proferido no RE 636.886 ainda está sujeito à oposição de embargos declaratórios, não é recomendável reconhecer a prescrição desde logo, ante a possibilidade de esclarecimento da decisão em sentido diverso do ora defendido (notadamente quanto aos atos dolosos) ou mesmo da modulação de seus efeitos, para preservar as ações de controle instauradas com base no entendimento jurisprudencial até então vigente;
f) assim, nos casos em que a prescrição não tenha ocorrido por nenhum dos dois regimes (Código Civil ou Lei 9.873/1999) , o desfecho do processo não se alterará, qualquer que seja a premissa adotada (imprescritibilidade, prescritibilidade pelo Código Civil ou pela Lei 9.873/1999) , viabilizando-se o imediato julgamento. Já nas situações em que a pretensão de ressarcimento esteja prescrita por algum dos dois regimes, ou por ambos, é recomendável que o julgamento do processo seja sobrestado, até ulterior deliberação do Tribunal.
11.4. As manifestações da Serur mencionadas anteriormente foram elaboradas quando ainda não estava disponibilizado o inteiro teor do acórdão do RE 636.886. Em nova análise, após a publicação da decisão (DJe de 24/6/2020) , inclusive mediante o cotejo com os demais votos proferidos no julgamento, conclui-se pela subsistência das premissas indicadas, cabendo destacar dois aspectos relevantes.
11.5. O primeiro diz respeito à ressalva aos atos dolosos de improbidade. Observa-se que tanto na manifestação do TCU, como amicus curiae (peça 35 do RE 636.886) , como na manifestação do Ministério Público Federal na condição de fiscal da ordem jurídica (peça 38) , o Tema 897 foi invocado com o fim de preservar a atuação dos tribunais de contas no caso de prejuízos causados dolosamente, mediante condutas típicas de improbidade administrativa. Todavia, o pedido não foi acolhido. No ponto, não houve divergência quanto ao entendimento do relator, de que 'as razões que levaram a maioria da Corte a estabelecer excepcional hipótese de imprescritibilidade, no Tema 897, não estão presentes em relação às decisões do Tribunal de Contas que resultem imputação de débito ou multa'.
11.6. O segundo aspecto diz respeito à não incidência do Código Civil no regime de prescrição do ressarcimento. Nos votos em que a questão do prazo prescricional foi abordada, a referência foi sempre ao prazo quinquenal, usualmente adotado pelas normas de direito público.
11.7. Com essas explicações adicionais, passa-se à análise da prescrição no caso em exame, considerando-se as premissas indicadas anteriormente. 
Análise da prescrição segundo os critérios do Acórdão 1441/2016-TCU-Plenário
11.8. O TCU tem tradicionalmente aplicado os critérios definidos no Acórdão 1441/2016-TCU-Plenário, que, em incidente de uniformização de jurisprudência, orientou-se pela aplicação do Código Civil e definiu, em linhas gerais, que a prescrição da pretensão punitiva subordina-se ao prazo geral de dez anos (Código Civil, art. 205) , contado a partir da data da ocorrência do fato e interrompido pelo ato que ordenar a citação, a audiência ou a oitiva da parte.
11.9. Conforme já analisado na instrução à peça 102, retificada pelo voto condutor à peça 107, verifica-se que ocorreu a prescrição da pretensão punitiva. No caso em análise, tem-se que o prazo inicial para a verificação da prescrição deve ser a data final para apresentação da prestação de contas do convênio, a saber, 9/11/2008, visto que a avença vigeu ate¿ 9/10/2008 e o instrumento previa prazo de trinta dias para tal providência (peça 14) . Por outro lado, o ato de ordenação da citação ocorreu em 28/7/2019 (peça 97) , ou seja, há mais de 10 anos do fato inquinado.
11.10. Considerando a premissa de que as pretensões punitiva e de ressarcimento submetem-se ao mesmo regime, conclui-se que ocorreu a prescrição para a aplicação de multa e para a condenação ao ressarcimento, caso fossem adotados, para ambos os fins, os parâmetros definidos no Acórdão 1441/2016-TCU-Plenário.
Análise da prescrição pelo regime da Lei 9.873/1999 
11.11. Adotando-se as premissas fixadas na Lei 9.873/1999 ao caso em exame, e considerando-se o prazo geral de cinco anos, observa-se que também ocorreu a prescrição. Para tanto, é preciso considerar os seguintes parâmetros: 
a) Termo inicial: 
11.12. A Lei 9.873/1999, art. 1º, prevê que o prazo inicial começa a contar a partir da data da prática do ato. No caso concreto, tal marco se fez presente na data estabelecida para apresentação da prestação de contas, ou seja, em 9/11/2008. 
b) Prazo:
11.13. A Lei 9.873/1999 apresenta um prazo geral, de cinco anos (art. 1º) , e um prazo especial, previsto no art. 1º, § 2º, a saber: 'quando o fato objeto da ação punitiva da Administração também constituir crime, a prescrição reger-se-á pelo prazo previsto na lei penal'. Porém, o Superior Tribunal de Justiça possui sólida jurisprudência no sentido de que a 'pretensão punitiva da Administração Pública em relação à infração administrativa que também configura crime em tese somente se sujeita ao prazo prescricional criminal quando instaurada a respectiva ação penal' (REsp 1116477/DF, relator Min. Teori Albino Zavascki, 1ª Turma, DJe 22/8/2012; MS 15462/DF, relator Min. Humberto Martins, 1ª Seção, DJe 22/3/2011; e MS 14446/DF, relator Min. Napoleão Nunes Maia Filho, 3ª Seção, DJe 15/2/2011, entre outros) .
11.14. Como não se tem notícia da propositura de ação penal contra o responsável acerca dos fatos de que se trata no presente processo, fica afastada essa possibilidade. Dessa forma, será considerado o prazo geral de cinco anos. 
c) Interrupções por atos inequívocos de apuração dos fatos: 
11.15. No regime da Lei 9.873/1999, a prescrição se interrompe 'por qualquer ato inequívoco, que importe apuração do fato' (art. 2º, II) , conforme a seguir: 
1) em 20/7/2009, Nota Técnica de Análise 221/2009, avaliando a prestação de contas do convênio (peça 43) ; 
2) em 4/4/2011, Nota Técnica 905/DRTES/DR/SFC/CGU-PR, relatando o resultado de fiscalização da avença, conduzida pela então Controladoria-Geral da União, em que foram identificadas diversas irregularidades (peça 50) ;
3) em 22/6/2011, Parecer de Reanálise 1132/2011 do convênio (peça 52) ;
4) em 6/7/2012, Parecer de Reanálise 553/2012 (peça 58) ;
5) em 24/6/2013, Nota Técnica de Reanálise 647/2012 (peça 65) ;
6) em 10/2/2014, Nota Técnica de Reanálise 159/2014 (peça 68) ;
7) em 10/3/2017, Nota Técnica Financeira PGTUR 207/2017 (peça 69) ;
8) em 29/5/2017, Despacho da Comissão de Tomada de Contas Especial determinando a abertura de TCE (peça 77) ;
9) em 25/4/2018, Relatório de TCE 192/2018 (peça 89) ;
10) em 11/3/2019, Pronunciamento Ministerial (peça 93) . 
d) Interrupção pela citação do responsável: 
11.16. A prescrição também é interrompida 'pela notificação ou citação do indiciado ou acusado, inclusive por meio de edital', nos termos do art. 2º, I, da Lei 9.873/1999. E, no regime dessa lei, a interrupção se dá pela citação propriamente dita, e não pelo despacho que a ordena. Com esse fundamento, houve a interrupção em 26/8/2019 com a citação do recorrente (AR à peça 100) . 
e) Interrupção pela decisão condenatória recorrível: 
11.17. Por fim, a prescrição também se interrompe 'pela decisão condenatória recorrível' (art. 2º, III, da Lei 9.873/1999) . Com esse fundamento, houve a interrupção em 19/5/2020, data da sessão em que foi proferido o acórdão condenatório (peça 106) . Essa interrupção é relevante, por estabelecer prazo para julgamento do recurso. 
f) Da prescrição intercorrente: 
11.18. Nos termos do art. 1º, § 1º, da Lei 9.873/1999, opera-se a prescrição intercorrente se o processo ficar paralisado por mais de três anos, aguardando 'julgamento ou despacho'. 
11.19. Note-se que há uma correlação entre essa hipótese e as causas de interrupção da prescrição do art. 2º. Com efeito, uma vez interrompida a prescrição por alguma das hipóteses do art. 2º, o processo não pode ficar inativo, sem qualquer inovação processual relevante, por mais de três anos. 
11.20. Trata-se de prazo específico, não se aplicando nem o prazo geral de cinco anos nem o prazo especial, da lei penal (§ 2º) . A finalidade da prescrição intercorrente, com seu prazo próprio, é a de assegurar a eficiência e celeridade nas apurações administrativas. Seria contrário a essa finalidade a paralisação injustificada do processo por período maior que o triênio estabelecido para a hipótese.
11.21. A extrapolação do prazo de três anos, sem inovação relevante no processo, pode configurar negligência. Por isso, além de se operar a prescrição, deve-se promover a 'apuração da responsabilidade funcional decorrente da paralisação, se for o caso'. 
11.22. Especificamente quanto a esta TCE, é possível evidenciar que as apurações sofreram uma interrupção superior a três anos em seu andamento entre 10/2/2014 (subitem 6 da alínea 'c') e 10/3/2017 (subitem 7 da alínea 'c') , configurando, portanto, o instituto da prescrição intercorrente. 
g) Conclusão pelo regime da Lei 9.873/1999
11.23. Partindo-se da premissa de que a pretensão de ressarcimento segue as mesmas balizas, enquanto não houver norma específica a respeito, a demonstração da ocorrência da prescrição punitiva impõe, como consequência, a conclusão de que também inviável a condenação ao ressarcimento do prejuízo apurado nos autos, adotando-se como referência a Lei 9.873/1999, tida pelo STF como norma regente da prescrição da pretensão punitiva pelo TCU. 
CONCLUSÃO
12. Em face da análise das razões recursais apresentadas, conclui-se que permanecem sem saneamento as irregularidades discutidas nesta TCE, o que motiva a manutenção da decisão proferida no acórdão condenatório. 
13. Contudo, considerando os critérios estabelecidos tanto pelo Acórdão 1441/2016-TCU-Plenário (conforme os termos do Código Civil) , como também pelo novo entendimento patrocinado pelo STF, fundamentando-se a análise pelos parâmetros dispostos na Lei 9.873/1999, conclui-se que restaram prescritas as pretensões punitiva e ressarcitória. 
14. Diante disso, propõe-se o sobrestamento dos presentes autos até o julgamento definitivo do Recurso Extraordinário 636.886/AL no âmbito do Supremo Tribunal Federal, em que se discute o alcance e abrangência da tese firmada no Tema 899 de repercussão geral, relativa à incidência da prescrição quinquenal da pretensão ressarcitória e da pretensão punitiva nos processos de contas neste TCU, ou, alternativamente, o conhecimento do recurso, para, no mérito, negar-lhe provimento
PROPOSTA DE ENCAMINHAMENTO
15. Diante do exposto, com fundamento nos artigos 32, inciso I; e 33, da Lei 8.443/1992, submetem-se os autos à consideração superior, com posterior encaminhamento ao Ministério Público junto ao Tribunal de Contas da União e ao Gabinete do Relator, propondo:
a) sobrestar os presentes autos, até o julgamento definitivo do Recurso Extraordinário 636.886/AL no âmbito do Supremo Tribunal Federal, em que se discute o alcance e abrangência da tese firmada no Tema 899 de repercussão geral, relativa à incidência da prescrição quinquenal da pretensão ressarcitória e da pretensão punitiva nos processos de contas neste TCU, ou, alternativamente;
b) conhecer o recurso e, no mérito, negar-lhe provimento, e;
c) comunicar a deliberação que vier a ser proferida por esta Corte ao recorrente, ao Ministério do Turismo, à Procuradoria da República no Estado do Rio Grande do Norte e aos demais interessados."
2.	O Ministério Público junto ao TCU (MPCTU) divergiu, por entender que ocorreu a prescrição da pretensão de ressarcimento ao erário. Não obstante, entendeu que os argumentos apresentados pelo recorrente são insuficientes para descaracterizar as irregularidades em exame ou afastar sua responsabilidade. Em conclusão, manifestou-se "no sentido de que o presente recurso de reconsideração seja conhecido e não provido, de que seja tornado insubsistente o Acórdão 5395/2020-TCU-Segunda Câmara e, ainda, de que seja arquivado o presente processo, sem julgamento do mérito, nos termos do art. 212 do Regimento Interno do TCU (RI/TCU) , sem prejuízo de que, caso o Tribunal entenda pertinente, envie cópia do acórdão a ser prolatado, bem como do relatório e do voto que o fundamentarem, à Procuradoria da República no Estado do Rio Grande do Norte".
	É o relatório.

não há

Procurador Sergio Ricardo Costa Caribé.

RECURSO DE RECONSIDERAÇÃO EM TOMADA DE CONTAS ESPECIAL. CONVÊNIO PARA A REALIZAÇÃO DE EVENTO. CONTAS JULGADAS IRREGULARES PELA AUSÊNCIA DE COMPROVAÇÃO DA BOA E REGULAR APLICAÇÃO DOS RECURSOS PÚBLICOS. AUSÊNCIA DE ELEMENTOS CAPAZES DE ALTERAR O JUÍZO PROFERIDO. CONHECIMENTO E NEGATIVA DE PROVIMENTO.

TOMADA DE CONTAS ESPECIAL (TCE)

Secretaria de Recursos (Serur); Secretaria de Controle Externo de Tomada de Contas Especial (SecexTCE).

Trata-se de recurso de reconsideração apresentado por Francisco de Assis Silva em face do Acórdão 5395/2020-TCU-Segunda Câmara (relator Ministro Augusto Nardes) , que julgou irregulares suas contas e lhe imputou o pagamento de débito, em decorrência de irregularidades apontadas na prestação de contas dos recursos oriundos do Convênio 915/2008, celebrado entre o Município de Santana dos Matos/RN e o Ministério do Turismo para a implementação do projeto intitulado "1º ForróMatos, o Arraiá da Gente". 
2.	Em síntese, o recorrente argumentou que: (i) o evento foi devidamente realizado; (ii) o único questionamento seria o fato de não existirem fotos que comprovassem a locação do grupo gerador e dos banheiros químicos; (iii) foram apresentadas as notas fiscais que comprovam a entrega do serviço contratado; (iv) não é razoável exigir-se o ressarcimento do valor do convênio quando não existe discussão acerca da execução do objeto; (v) existem julgados do TCU que, em situação idêntica, puniram os gestores apenas com a aplicação de multa.
3.	A Secretaria de Recursos (Serur) afirmou que: (i) não existem elementos probantes aptos à comprovação da efetiva realização das apresentações artísticas, bem como da locação de palco, gerador de energia e sanitários químicos; (ii) a contratação dos serviços foi efetuada com dispensa de licitação sob o enquadramento de emergência ou calamidade pública, situação que não existia; (iii) há falta de documentação relativa aos contratos de exclusividade relativos às atrações musicais; (iv) há ausência de comprovantes de pagamento a fornecedores em que constem os nomes dos beneficiários e seus números de agências e contas bancárias; (vi) os acórdãos apontados pelos responsáveis possuem particularidades que os distinguem da situação ora analisada.
4.	A Serur afirmou que, "além da não comprovação de 95% da meta física, restou clara a inadequação da prestação de contas quanto à vertente financeira do convênio". Em suma, aduziu que as razões recursais não merecem acolhimento.
5.	Não obstante, a instrução da Serur realizou análise da potencial existência de prescrição e concluiu por sua ocorrência, quer sob a égide do regime decenal do Código Civil, quer pela aplicação do regime da Lei 9.873/1999 (prescrição intercorrente) . Opinou, assim, pelo sobrestamento do processo até o julgamento definitivo do RE 636.886/AL pelo STF, em que se discute o alcance e a abrangência da tese firmada no Tema 899 de Repercussão Geral.
6.	O Secretário-substituto da Serur divergiu quanto à existência de prescrição sob o regime da Lei 9.873/1999, por entender que, ante o entendimento relativo aos prazos prescricionais até então vigente nesta Corte, a prescrição intercorrente apontada pelo auditor poderia não ser aplicável aos processos que já se encontravam em andamento nesta Casa. De qualquer forma, se alinhou à proposta de sobrestamento do processo.
7.	O Ministério Público junto ao TCU divergiu da Serur. Opinou pelo não provimento do recurso, pelas razões anotadas pela unidade técnica. Contudo, entendeu que o prazo prescricional a ser observado deveria seguir o regime estabelecido pelo Código Civil e, nesse caso, como já teria se operado a prescrição, manifestou-se pela insubsistência do Acórdão 5395/2020-TCU-Segunda Câmara e pelo arquivamento dos autos, sem julgamento de mérito, nos termos do art. 212 do Regimento Interno.
8.	Alinho-me aos pareceres quanto à insuficiência dos argumentos recursais apresentados por Francisco de Assis Silva e, quanto a esse ponto específico, incorporo seus fundamentos às minhas razões de decidir.
9.	Os motivos que conduziram à rejeição das contas, transcritos no relatório que antecedeu o voto condutor da deliberação recorrida, demonstram claramente que as impropriedades apontadas vão bastante além do que o recorrente suscita em sua irresignação: 
	I - Do ponto de vista da execução física:
	"a) ausência de comprovação da realização dos espetáculos musicais, havendo indícios de manipulação/montagem nas fotos apresentadas para prestação de contas; e
	b) falta de comprovação da locação e da utilização de 01 palco, gerador e sanitários químicos no evento.";
	II - Quanto à análise financeira:
	"a) contratação dos serviços de locação de palco, iluminação, sonorização e gerador por dispensa de licitação com base no artigo 24, IV, da Lei 8.666/93, não sendo encaminhada justificativa com embasamento legal, justificativa de preço, termo de ratificação da dispensa e cópia da publicação da dispensa na Imprensa Oficial. Ademais, a realização de evento não se enquadra entre os casos de emergência ou de calamidade pública, caracterizada urgência de atendimento de situação que possa ocasionar prejuízo ou comprometer a segurança de pessoas, obras, serviços, equipamentos e outros bens, públicos ou particulares;
	b) contratação das atrações artísticas por inexigibilidade de licitação com base no artigo 25, III, da Lei 8.666/93, não havendo justificativa com embasamento legal, justificativa de preço, termo de ratificação da dispensa e cópia da publicação da dispensa na Imprensa Oficial. Ademais, foi possível verificar que nas três propostas de preços apresentadas há previsão de contratação de bandas musicais, descaracterizando a inviabilidade de competição necessária para afastar a licitação;
	c) falta de documentação relativa aos contratos de exclusividade entre as atrações musicais e seus respectivos empresários exclusivos, devidamente registrados em cartório, cópias dos contratos de cessão de direitos autorais entre os representantes exclusivos e a empresa contratada, com reconhecimento de firma, e recibos evidenciando o valor recebido como cachê, com reconhecimento de firma, necessários para a aplicação da hipótese de inexigibilidade prevista no inciso III do art. 25 da Lei n° 8.666/1993, na contratação de artistas consagrados por meio de intermediários ou representantes;
	d) ausência de documentação referente a contratação dos serviços de locação de banheiros químicos, não sendo possível identificar se a contrafação foi precedida de procedimento licitatório ou se houve contratação por dispensa com base em uma suposta emergência ou calamidade pública, como na contratação dos serviços de estrutura;
	e) ausência de comprovantes de pagamento a fornecedores, em que constem os nomes dos beneficiários, números das agências e contas bancárias em que foram efetuados os créditos; e
	f) falta de declaração do convenente acerca da gratuidade ou não dos eventos apoiados com recursos do convênio e, em caso de cobrança de valores, a destinação da verba eventualmente arrecadada."
10.	Em que pese a clareza com que as impropriedades foram apontadas, o recorrente não trouxe aos autos um único documento, foto, filmagem, nada, enfim, que pudesse corroborar suas afirmações quanto à lisura e completude do evento, bem assim que possam descaracterizar os vícios havidos na contratação.
11.	Seus argumentos centram-se na assertiva de que o evento ocorreu e, sob essa premissa, tudo o mais seria formalismo, sendo descabida qualquer pretensão de ressarcimento. Isso, no entanto, não é exato. Em se tratando da utilização de recursos públicos federais, faz-se igualmente importante demonstrar que os recursos repassados foram efetivamente utilizados no custeio do projeto para o qual se destinavam. Com base nos documentos constantes destes autos, é impossível estabelecer esse nexo de causalidade.
12.	Nego, portanto, provimento ao recurso de Francisco de Assis Silva.
13.	Como informação adicional, registro que foi movida Ação Civil Pública contra Francisco de Assis Silva em decorrência das irregularidades relacionadas ao evento em questão, apontadas pelo Ministério do Turismo. Em sede de Apelação, o Tribunal Regional Federal da 5ª Região condenou Francisco de Assis Silva pelos atos de improbidade administrativa previstos no art. 10, inciso VIII, da Lei 8.429/1992 ("frustar a licitude de processo licitatório ou de processo seletivo para celebração de parcerias com entidades sem fins lucrativos, ou dispensá-los indevidamente") .
14.	Divirjo dos pareceres no que se refere à proposta de mérito fundamentada na eventual existência de prescrição da pretensão ressarcitória.
15.	A decisão do Supremo Tribunal Federal (STF) proferida no RE 636.886, que deu origem ao Tema 899, ainda não transitou em julgado e encontra-se na fase de apreciação de embargos de declaração opostos pela Advocacia-Geral da União. Isso significa que, além da necessidade de modular adequadamente os efeitos daquela decisão, existem pontos a serem aclarados antes de poder ser aplicada a tese fixada no RE, tais como, entre outros: (i) a aplicação prospectiva ou não do novo entendimento, (ii) o marco legal a ser empregado para discussão da matéria e o prazo prescricional a ser considerado, (iii) o termo inicial para contagem do prazo a ser adotado e (iv) a existência ou não de marcos interruptivos ou suspensivos e de prescrição intercorrente.
16.	Além disso, o caso concreto tratado no RE diz respeito à fase de execução judicial de deliberação do Tribunal de Contas, tanto assim que, para deslindá-lo, foi necessária a aplicação da Lei 6.830/1980, a Lei de Execuções Fiscais, diploma legal evidentemente inaplicável à fase que antecede a formação do título executivo extrajudicial, caracterizada pela atuação do órgão de controle externo até a prolação do acórdão.
17.	Assim, por não ser possível extrapolar os parâmetros normativos empregados pelo STF para solução do problema enfrentado no RE 636.886, e dada a imprescindibilidade da fixação definitiva de orientações acerca da aplicação do Tema 899, o que só acontecerá com o julgamento dos embargos de declaração opostos naquele Extraordinário, inclino-me, até que isso ocorra, a manter a interpretação adotada pela Corte Suprema, em 2008, no Mandado de Segurança - MS 26.210,  oportunidade em que foi fixada tese da imprescritibilidade das ações de ressarcimento ao erário, e na Súmula TCU 282, cujo conteúdo é no mesmo sentido.
18.	Tal solução se amolda às deliberações mais recentes deste Tribunal, a exemplo dos Acórdão 11/2021-TCU-Segunda Câmara (relator Ministro Augusto Nardes) , 5236/2020 - 1ª Câmara (relator Ministro Benjamin Zymler) , 2188/2020 - Plenário (relator Ministro Raimundo Carreiro) e 6494/2020 - 1ª Câmara (relator Ministro Walton Alencar Rodrigues) , entre outros.
	Ante todo o exposto, VOTO no sentido de que o Tribunal adote a minuta de deliberação que ora submeto à apreciação deste Colegiado. 
TCU, Sala das Sessões Ministro Luciano Brandão Alves de Souza, em 13 de abril de 2021.
JORGE OLIVEIRA 
Relator